【裁判字號】    97,訴,326
【裁判日期】    970620
【裁判案由】    塗銷抵押權登記
【裁判全文】
臺灣板橋地方法院民事判決               97年度訴字第326號
原      告  己○○
訴訟代理人  丙○○
被      告  永豐商業銀行股份有限公司
法定代理人  庚○○
訴訟代理人  丁○○
            戊○○
            乙○○
上列當事人間請求塗銷抵押權登記事件，本院於民國97年6月12
日言詞辯論終結，判決如下：
    主  文
原告之訴及假執行之聲請均駁回。
訴訟費用由原告負擔。
    事實及理由
一、原告主張：原告之子吳宇恆於民國93年11月18日邀同原告為
    連帶保證人向被告借款新臺幣（下同）300萬元，並由原告
    提供坐落臺北縣新莊市○○段845地號土地及坐落同段建號
    587號，門牌號碼臺北縣新莊市○○路29巷80號房屋設定擔
    保權利總金額442萬元、存續期間自93年11月18日起至133年
    11月17日止之最高限額抵押權予被告（下稱系爭最高限額抵
    押權）。嗣原告於96年11月16日清償上開300萬元借款之本
    息後，請求被告發給清償證明書及塗銷系爭最高限額抵押權
    登記，被告竟以吳宇恆尚有系爭最高限額抵押權擔保範圍內
    之債務未清償，而拒絕塗銷系爭最高限額抵押權登記。查吳
    宇恆雖於93年11月10日擔任訴外人李漢青向被告借款80萬元
    之連帶保證人，惟此筆債務係系爭最高限額抵押權存續期間
    前之債務，自不在系爭最高限額抵押權擔保範圍之內。且被
    告明知吳宇恆另於93年11月10日與其簽訂借據，由被告貸與
    吳宇恆40萬元，及於同日擔任李漢青向被告借款80萬元之連
    帶保證人，竟未善盡告知義務，使原告於不知吳宇恆另有40
    萬元之消費借貸債務及80萬元之連帶保證債務之情況下，簽
    訂系爭最高限額抵押權設定契約書，被告實已違反消費者保
    護法第11條以下之規定及民法第184 條第2 項之規定。爰依
    民法第767 條中段之規定，請求被告塗銷系爭最高限額抵押
    權登記等語。並聲明：(一)被告應將原告所有坐落臺北縣新莊
    市○○段845 地號土地及坐落同段建號587 號，門牌號碼臺
    北縣新莊市○○路29巷80號房屋，以臺北縣新莊地政事務所
    093 莊他字第18467 號所設定之抵押權登記予以塗銷。(二)原
    告願供擔保，請准宣告假執行。
二、被告則以：原告於96年11月16日清償上開300萬元借款之本
    息後，被告所發予之還款憑證僅係被告內部之記帳傳票，其
    上備註欄內註明還清者為帳號00000000000000號之36-1號部
    分之債務，並非載明還清全部債務。且系爭最高限額抵押權
    所擔保者為原告及吳宇恆對被告之借貸及保證等債務，吳宇
    恆仍積欠被告24萬1457元之借款債務及76萬9968元之連帶保
    證債務，被告自不同意塗銷系爭最高限額抵押權。又吳宇恆
    雖於93年11月10日簽立借據，擔任李漢青向被告借款80萬元
    之連帶保證人，然撥款時間為93年11月22日，故該筆保證債
    務應在系爭最高限額抵押權擔保範圍內等語，資為抗辯。並
    聲明：(一)原告之訴及假執行之聲請均駁回。(二)如受不利益判
    決，願供擔保請准宣告免為假執行。
三、兩造不爭執之事實：
  (一)原告之子吳宇恆於民國93年11月18日邀同原告為連帶保證人
    向被告借款300萬元，並由原告提供坐落臺北縣新莊市○○
    段845地號土地及坐落同段建號587號，門牌號碼臺北縣新莊
    市○○路29巷80號房屋設定擔保權利總金額442萬元、存續
    期間自93年11月18日起至133年11月17日止之最高限額抵押
    權予被告，擔保原告及吳宇恆對被告之債務。
  (二)原告於96年11月16日代吳宇恆清償上開300萬元之借款。
  (三)吳宇恆另於93年11月10日向被告借款40萬元，約定借款期間
    自93年11月19日起至98年11月19日止，吳宇恆迄今仍積欠被
    告24萬1457元消費借貸債務。
  (四)吳宇恆並於93年11月10日擔任李漢青向被告借款80萬元之連
    帶保證人，約定借款期間為93年11月22日起至98年11月22日
    止，吳宇恆迄今仍積欠被告76萬9968元之連帶保證債務。
四、得心證之理由：原告主張吳宇恆對被告之300萬元借款債務
    已清償完畢之事實，固為被告所不否認，惟原告據此主張被
    告應將系爭最高限額抵押權登記塗銷云云，為被告所否認，
    並以前開情詞置辯，是本件首應審究者厥為：系爭最高限額
    抵押權是否僅供擔保被告對吳宇恆於93年11月18日借款300
    萬元之債權？吳宇恆對被告之40萬元消費借貸債務及80萬元
    之連帶保證債務是否亦為系爭最高限額抵押權擔保之範圍？
    茲論述如下：
  (一)按所謂最高限額之抵押契約，係指所有人提供抵押物，與債
    權人訂立在一定金額之限度內，擔保現在已發生及將來可能
    發生之債權之抵押權設定契約而言。此種抵押權所擔保之債
    權，除訂約時已發生之債權外，即將來發生之債權，在約定
    限額之範圍內，亦為抵押權效力所及。雖抵押權存續期間內
    已發生之債權，因清償或其他事由而減少或消滅，原訂立之
    抵押契約依然有效，嗣後在存續期間內陸續發生之債權，債
    權人仍得對抵押物行使權利。次按抵押權所擔保之債權，其
    種類及範圍，屬於抵押權之內容，依法應經登記，始生物權
    之效力，但如因內容過於冗長，登記簿所列各欄篇幅不能容
    納記載，可以附件記載，作為登記簿之一部分。因此關於最
    高限額抵押權所擔保之債權，雖未記載於土地登記簿，然於
    聲請登記時提出之最高限額抵押權設定契約書，有該項債權
    之記載者，此契約書既作為登記簿之附件，自為抵押權效力
    所及，最高法院著有66年臺上字第1097號及84年台上字第
    1967號判例可資參照。
  (二)查原告雖主張系爭最高限額抵押權僅擔保吳宇恆於93年11月
    18日向被告借貸之300 萬元云云，惟查系爭抵押權設定契約
    書之申請登記以外之約定事項欄第2 點記載：其他約定事項
    詳如「其他特約事項書」所載，其申請登記之附件「其他特
    約事項書」則約定：立抵押權設定契約書人茲邀同連帶保證
    人為擔保債務人，對貴行在本抵押權設定契約書所定期限及
    最高限額以內之借款、票據、墊款、保證、損害賠償等以及
    其他一切債務及其利息、遲延利息、違約金、實行抵押權費
    用，以及因債務不履行而發生之全部損害賠償之清償起見，
    特將前開不動產設定抵押權抵押予貴行等語，有臺北縣新莊
    地政事務所97年6 月3 日北縣莊地登字第0970009216號函檢
    送之系爭抵押權設定登記資料影本附卷可稽。是兩造既以「
    其他特約事項書」作為系爭抵押權設定契約書之附件而予以
    登記，依上開最高法院判例意旨，該附件自為抵押權效力所
    及。該附件既約定關於系爭最高限額抵押權所擔保之債權為
    「在本抵押權設定契約書所定期限及最高限額以內之借款、
    票據、墊款、保證、損害賠償等以及其他一切債務及其利息
    、遲延利息、違約金、實行抵押權費用，以及因債務不履行
    而發生之全部損害賠償」，則原告主張系爭最高限額抵押權
    僅擔保吳宇恆於93年11月18日向被告借貸之300 萬元債務，
    而不及於吳宇恒對被告所負之其他借款及保證債務云云，即
    不足採。
  (三)第按最高限額抵押權定有存續期間者，其抵押權設定契約書
    如未約定擔保既已發生之債權，則在抵押權存續期間內所發
    生之債權，始為抵押權效力所及（最高法院90年台抗字第
    302 號裁判意旨參照）。查兩造於上開「其他特約事項書」
    中並未勾選「□對現在（包括過去所負現在尚未清償）及將
    來所負」之選項，故應認系爭最高限額抵押權擔保之債務範
    圍僅限於系爭最高限額抵押權存續期間內即自93年11月18日
    起至133 年11月17日止發生之債務為限。查吳宇恆於93年11
    月10日向被告借款40萬元，約定借款期間自93年11月19日起
    至98年11月19日止，被告並於93年11月19日撥款與吳宇恆，
    吳宇恆迄今仍積欠被告24萬1457元消費借貸債務之事實，有
    被告提出之申保人借款資料查詢單1 紙附卷可憑，並為原告
    所不爭執，自堪信為真實。又消費借貸契約為要物契約，因
    借用物之交付而成立，則吳宇恆向被告借款40萬元之消費借
    貸債務，自係於被告撥款時即93年11月19日方成立生效，故
    吳宇恆向被告借款40萬元之債務係於系爭最高限額抵押權存
    續期間發生，為抵押權效力所及，可堪認定。
  (四)再者，原告雖主張吳宇恆所負之連帶保證債務發生時間為93
    年11月10日，在系爭抵押權擔保期間之前云云。惟查吳宇恆
    擔任訴外人李漢青向被告借款80萬元之連帶保證人之借款契
    約，訂約日期固為93年11月10日，然契約約定之借款期間為
    自93年11月22日起，被告實際撥款日期亦為93年11月22日等
    情，有被告提出之借據影本及申保人借款資料查詢單各1 紙
    附卷可稽（參見卷34頁及35頁）。而為保證標的之主債務，
    不必於保證成立時既已現實發生之債務，即其債務尚未發生
    ，惟客觀上已有發生之基礎，且於將來有發生之可能性者，
    即為已足；貸款實務上，通常多於正式撥款或付款前，先行
    成立保證契約，基於消費借貸為要物契約，須經交付始成立
    生效，於貸款支付前成立保證契約，性質上係屬為將來債務
    而保證之契約，其保證之標的應為將來發生之債務（參照邱
    聰智著新訂債法各論下冊，2003年7 月初版，第494 頁）。
    故李漢青與被告間之消費借貸契約既於93年11月22日始因被
    告撥款80萬元而成立生效，則吳宇恆所負之連帶保證債務，
    自亦係於93年11月22日始發生，而為系爭最高限額抵押權抵
    押權效力所及。原告主張吳宇恆所負之連帶保證債務非發生
    於系爭最高限額抵押權擔保期間云云，亦非可採。
  (五)至於原告另主張兩造設定系爭最高限額抵押權時，被告並未
    告知吳宇恆除本件300 萬元消費借貸債務之外，尚有其他債
    務，且原告清償本件300 萬元債務後，被告西盛分行行員告
    知原告所欠金額已還清云云。查兩造及吳宇恆於93年11月19
    日簽定之借據約定：「八、個別商議條款：立約人同意如有
    提供擔保品並設定抵押權予貴行，在抵押權設定期間內發生
    對貴行所負借款、保證、票據、墊款、損害賠償及其他一切
    債務均在該抵押權擔保範圍內。」等語，復按最高限額抵押
    權所擔保之債權，除訂約時已發生之債權外，即將來發生之
    債權，在約定限額之範圍內，亦為抵押權效力所及，業如前
    所述，故凡抵押權存續期間內所發生，且在約定限額範圍內
    之債權，均為抵押權擔保之效力所及，自不待言；殊無須由
    抵押權人（即被告）通知抵押債務人（即原告）後，債務始
    為最高限額抵押權擔保效力所及之理，原告主張被告未告知
    吳宇恆尚有其他債務，違反消費者保護法第11條以下之規定
    及民法第184 條第2 項規定云云，自非可採。次查，原告僅
    清償吳宇恆對被告之300 萬元借款，吳宇恆另積欠被告之24
    萬1457元消費借貸債務及76萬9968元之連帶保證債務則未清
    償之事實，亦如前所述；而證人即被告西盛分行行員甲○○
    到場復證述稱：原告之會計陳小姐來說要還貸款，問金額多
    少，並沒有提到清償證明的事，清償之後原告父親打電話來
    說要領清償證明，伊回覆稱分行須向總行申請，後來總行沒
    有核准，伊通知原告父親後，就轉給被告之催收單位處理等
    語，故亦難證明被告曾同意於原告清償本件300 萬之借款後
    ，即塗銷系爭最高限額抵押設定登記。
  (六)末按最高限額抵押契約定有存續期間者，訂立契約之目的，
    顯在擔保存續期間內所發生之債權，凡在存續期間所發生之
    債權，皆為抵押權效力所及，於存續期間屆滿前所發生之債
    權，債權人在約定限額範圍內，對於抵押物均享有抵押權，
    除債權人拋棄為其擔保之權利外，自無許抵押人於抵押權存
    續期間屆滿前，任意終止此種契約，最高法院著有66年臺上
    字第1097號判例可資參照。本件系爭最高限額抵押權存續期
    間尚未屆滿，且尚有抵押權擔保範圍內吳宇恆另積欠被告之
    24 萬1457 元消費借貸債務及76萬9968元之連帶保證債務未
    清償，原告復未能證明被告同意於原告清償吳宇恆300 萬元
    之債務後即終止系爭最高限額抵押契約，則原告請求被告塗
    銷系爭最高限額抵押權登記，自無理由，不應准許。
五、綜上所述，被告抗辯吳宇恆另積欠被告24萬1457元之消費借
    貸債務及76萬9968元之連帶保證債務未清償，亦為系爭最高
    限額抵押權所擔保之範圍，故被告不同意塗銷系爭最高限額
    抵押權登記等語，為可採；原告主張系爭最高限額抵押權僅
    擔保吳宇恆於93年11月18日向被告借款300 萬元之債權，而
    該300 萬元債務已經原告清償完畢，系爭最高限額抵押權登
    記應予塗銷云云，為不可採。從而原告依民法第767 條中段
    規定，請求被告塗銷系爭最高限額抵押權登記，為無理由，
    應予駁回。原告之訴既經駁回，其假執行之聲請亦失所附麗
    ，應併予駁回。
六、本件事證明確，兩造其餘攻擊防禦方法及所舉證據，經逐一
    審酌認均與本件判決結果無礙，爰不一一論述。
七、據上論結，本件原告之訴無理由，依民事訴訟法第78條，判
    決如主文。
中    華    民    國    97    年    6     月    20    日
                  民事第三庭  法  官  許月珍
以上正本係照原本作成
如對本判決上訴，須於判決送達後20日內向本院提出上訴狀
中    華    民    國    97    年    6     月    23    日
                              書記官  劉昌明


司法院資訊處製作；財團法人民間司法改革基金會備份。
